臺灣臺北地方法院民事判決　　　　　　　96年度簡上字第18號
上　訴　人　甲○○
被上訴人　　超級小天才股份有限公司
法定代理人　丙○○
訴訟代理人　乙○○
上列當事人間請求返還價金事件，上訴人對於中華民國95年10月
12日本院台北簡易庭95年度北簡字第33284號第一審判決提起上
訴，本院於96年10月24日言詞辯論終結，判決如下：
    主  文
原判決關於駁回上訴人後開第二項之訴部分，並訴訟費用之裁判
廢棄。
被上訴人應給付上訴人新台幣柒萬參仟捌佰零玖元，及自民國九
十五年八月二十一日起至清償日止，按年息百分之五計算之利息
。
上訴人其餘上訴駁回。
第一、二審訴訟費用，由被上訴人負擔十分之四，餘由上訴人負
擔。
    事實及理由
甲、程序方面
    按當事人於第二審不得提出新攻擊或防禦方法，但如不許其
    提出顯失公平者，不在此限，此規定於簡易程序適用之，民
    事訴訟法第447條第1項但書第6款、第436條之1第3項分別定
    有明文。本件上訴人於第二審提出未交付之教材依消費者保
    護法第19條解除契約後依民法第259條規定請求返還價金，
    瑕疵部分依民法第359條但書規定請求減少價金，雖屬新攻
    擊方法，惟上訴人於第一審未委任律師為訴訟代理人，難期
    為完善之訴訟攻防，如不許其於本院提出此新攻擊方法，有
    顯失公平之情形，揆諸上開規定，應許上訴人提出，合先敘
    明。
乙、實體方面
一、上訴人於原審起訴主張：被上訴人業務員乙○○於民國（下
    同）94年12月間以訪問買賣方式，向上訴人推銷該公司之全
    科教學器材，並提供免註冊費新台幣（以下同）1萬元、可
    申請獎學金1萬元、月繳金額減免之優惠方案，上訴人信以
    為真而同意訂購教材一套（下稱系爭教材）。當時被上訴人
    僅告知月繳5,565元，分36期繳清，並未告知係以向訴外人
    台新資融股份有限公司（下稱台新公司）貸款之方式為之，
    直到95年4月3日被上訴人始傳真發票予上訴人，發票記載金
    額15萬元，扣除折讓1萬元，實際僅14萬元，然上訴人分期
    付款之總額達20萬340元，利息為6萬340元，年利率高達百
    分之25，被上訴人隱瞞此情，顯係意圖詐欺上訴人。又被上
    訴人所交付教材瑕疵甚多，爰依民法第92條第1項、第359條
    規定解除本件買賣契約，否則，依消費者保護法第21條規定
    主張上訴人就超過14萬元部分並無給付義務。並聲明：被上
    訴人應給付上訴人20萬340元，及自起訴狀繕本送達翌日起
    至清償日止，按年息百分之5計算之利息。
二、被上訴人則以：被上訴人只是提供資訊讓上訴人向台新公司
    貸款，上訴人也自認與台新公司成立分期付款貸款契約，故
    被上訴人並未詐欺上訴人，且被上訴人僅向台新公司收到15
    萬元貸款，非20萬340元。另上訴人所述瑕疵僅是文字寫法
    或翻譯之不同，並無瑕疵可言，上訴人主張解除契約並無理
    由等語置辯。
三、本件經原審駁回上訴人之訴，上訴人全部不服提起上訴，後
    減縮上訴聲明為：(一)原判決駁回被上訴人下述第二項之訴部
    分廢棄。(二)被上訴人應給付上訴人7萬8,870元，及自起訴狀
    繕本送達翌日起至清償日止，按年息百分之5計算之利息。
    被上訴人則聲明：上訴駁回。
四、兩造除均引用原審書狀證據及陳述外，上訴人於第二審捨棄
    依民法第92條第1項撤銷契約，及同法第359條解除契約之主
    張，補稱：本件訪問買賣屬數物併同出賣，性質上本可分開
    出售，故對於未交付之7項教材，依消費者保護法第19條第1
    項規定解除契約，而本件買賣價金為20萬340元，全部教材
    共27項，扣除贈品8項，故依比例計算，被上訴人應返還價
    金7萬3,809 元（200,340×7/19＝73,809）。又被上訴人交
    付之教材確實有英文單字及中文文字使用上之瑕疵，且錯誤
    及爭議比例佔全部教材百分之5以下，解除契約有顯失公平
    情事，故上訴人主張該部分瑕疵請求依民法第359條但書規
    定減少價金5,061元。另本件超過現金價之5萬340元，依消
    費者保護法第21條規定請求返還等語。被上訴人則補稱：本
    件係因上訴人擔心家人發現，故要求教材不要全部送，放在
    被上訴人處保管，因此被上訴人於95年7月聯絡送剩餘三分
    之一教材時，上訴人拒收，因此未交付部分實為上訴人與業
    務員達成代保管之協定所致，上訴人主張依消費者保護法第
    19條第1項規定解除契約並無理由。
五、不爭執事項：
  (一)被上訴人於94年12月間以訪問買賣方式，與上訴人訂立買賣
    契約，出售系爭教材予上訴人，並約定上訴人以分期付款方
    式，月繳5,565元予台新公司，分36期繳清。而本件被上訴
    人自台新公司取得之價款為15萬元，故本件買賣現金價為15
    萬元。
  (二)系爭教材共27項，其中贈品有8項，尚未交付予上訴人之教
    材有7項。
  (三)本件買賣上訴人已繳納予台新公司之款項為14萬4,520元。
六、得心證理由：本件爭點在於：(一)上訴人得否請求被上訴人返
    還超過現金價之5萬340元？(二)未交付之7項教材能否依消費
    者保護法第19條第1項規定解除契約？(三)上訴人請求減少價
    金有無理由？茲分述如下：
  (一)上訴人得否請求被上訴人返還超過現金價之5萬340元？
    按「企業經營者與消費者分期付款買賣契約應以書面為之。
    前項契約書應載明下列事項：一頭期款。二各期價款與其他
    附加費用合計之總價款與現金交易價格之差額。三利率。企
    業經營者未依前項規定記載利率者，其利率按現金交易價格
    週年利率百分之五計算之。企業經營者違反第2項第1款、第
    2款之規定者，消費者不負現金交易價格以外價款之給付義
    務。」，消費者保護法第21條定有明文。查依兩造所簽訂之
    買賣契約所示，其上關於價款之約定僅記載「註冊10,000，
    月繳6,500×36，優免註冊費團購月繳5,565×36」，對
    於頭期款、各期價款、總價款與現金交易價格之差額等，均
    付之闕如，顯有違反消費者保護法第21條第2項第1款、第2
    款之情形甚明，故依上開規定上訴人自不負超過現金交易價
    格以外之價金給付義務。然本件現金交易價格為15萬元，而
    上訴人給付予台新公司之價款僅為14萬4,520元，為兩造所
    不爭執，是以上訴人所為之給付既尚未超過現金交易價格，
    被上訴人自無返還之義務，故上訴人此部份主張並不足採。
  (二)未交付之7項教材能否依消費者保護法第19條第1項規定解除
    契約？
    按郵購或訪問買賣之消費者，對所收受之商品不願買受時，
    得於收受商品後七日內，退回商品或以書面通知企業經營者
    解除買賣契約，無須說明理由及負擔任何費用或價款，消費
    者保護法第19條第1項定有明文。其立法目的乃著眼於訪問
    買賣之交易為企業經營者突如其來之推銷下始訂立買賣契約
    ，自難對於買受之商品或服務有所認識，為保障消費者之權
    益，故立法者賦予消費者相當合理之時間，使消費者得於收
    受後實際了解買受商品內容以決定是否購買，準此，若消費
    者尚未收受買受之商品，依舉輕以明重法理，自應准許消費
    者無須說明理由或負擔費用解除契約。此外，訪問買賣若係
    以分期給付之方式交付買賣標的物，有關7日猶豫期間之計
    算，仍應就分期給付之標的物依契約內容、目的、交易習慣
    、前後其產品牽連關係判斷之。查本件上訴人購買之教材，
    均為可分別出售之物，亦即就各個教材得分別成立買賣契約
    ，未交付之教材與已交付者並無任何牽連關係存在，揆諸上
    開說明，上訴人就未交付之教材自得解除買賣契約。被上訴
    人雖辯稱乃係受上訴人委託代為保管教材云云，然被上訴人
    對此並未舉證以實其說，自難憑信。查兩造約定上訴人以月
    繳5,565元、分36期方式繳清價金，依此計算買賣契約總價
    款為200,340元（5,565×36＝200,340），且本件分期付款
    買賣契約書第3條亦記載買賣契約總價為200,340元，有分期
    付款買賣契約書可按，是以應以200,340元為基數比例計算
    應返還之價金，又本件系爭教材共27項，其中贈品有8項，
    則計價之教材有19項，尚未交付予上訴人之教材有7項，是
    上訴人依民法第259條第1項規定，請求被上訴人返還價金7
    萬3,809元（計算式：200,340×7/19＝73,809），為有理由
    ，應予准許。
  (三)上訴人請求減少價金有無理由？
    按買受人因物有瑕疵，而得解除契約或請求減少價金者，其
    解除權或請求權，於買受人依第356條規定為通知後六個月
    間不行使或自物之交付時起經過五年而消滅。前項關於六個
    月期間之規定，於出賣人故意不告知瑕疵者，不適用之。民
    法第365條定有明文。本件上訴人自承於95年3月底找出教材
    瑕疵，於95年4月19日向消保官申訴後通知被上訴人上開瑕
    疵，惟通知後並未向被上訴人主張減少價金，至提起本件上
    訴時始為上開主張（見上訴人96年8月1日陳報狀、本院96年
    10月9日準備程序筆錄），是縱使上訴人主張本件教材有瑕
    疵等情屬實，然上訴人於96年1月29日具狀向被上訴人主張
    減少價金時，距其通知被上訴人瑕疵已逾6個月期間，上訴
    人復未舉證證明被上訴人有故意不告知瑕疵之情形，是其請
    求權已罹於除斥期間而消滅，故上訴人請求減少價金5,061
    元並無理由，不應准許。
七、綜上所述，上訴人主張就未交付之7項教材解除契約，請求
    被上訴人返還價金7萬3,809元及自起訴狀繕本送達翌日起即
    95年8月21日起至清償日止，按年息百分之5計算之利息，為
    有理由，應予准許，逾此部份之請求無理由，應予駁回。原
    審就上開應予准許部分，為上訴人敗訴之判決，尚有未洽，
    上訴意旨指摘原判決此部份不當，為有理由，應予廢棄改判
    如主文第2項所示，就不應准許部分原審為上訴人敗訴之判
    決並無違誤，上訴人仍執前詞據以上訴，為無理由，應予駁
    回。
八、本件事證已臻明確，兩造其餘之攻擊或防禦方法、未經援用
    之證據，經本院斟酌後，認均不足以影響本判決之結果，自
    無一一詳予論駁之必要，併此敘明。
九、據上論結，上訴一部有理由、一部無理由，依民事訴訟法第
    436條之1第3項、第450條、第449條第1項、第79條規定，判
    決如主文。
中　　華　　民　　國　　96　　年　　11　　月　　14　　日
        民事第五庭    審判長法　官　翁昭蓉
                            法　官　林妙黛
                            法　官　蔡如琪
以上正本係照原本作成
本件不得上訴
中　　華　　民　　國　　96　　年　　11　　月　　14　　日
                            書記官  林孔華
